臺灣高等法院刑事判決
上　訴　人
即　被　告　甲○○
指定辯護人　本院公設辯護人　　李廣澤
上列上訴人因家暴傷害案件，不服臺灣板橋地方法院九十三年度
訴字第六四三號，中華民國九十三年年九月二十四日第一審判決
（起訴案號：臺灣板橋地方法院檢察署九十三年度偵字第三三七
七號），提起上訴，本院判決如下：
    主  文
上訴駁回。
    事  實
一、甲○○與郭鈴珠係屬配偶關係，屬家庭暴力防治法第三條第
    一款之家庭成員關係。甲○○平日即有酗酒之習慣，於民國
    （下同）九十三年二月十四日下午四時許，在臺北縣土城市
    ○○街八七號旁其所經營之「阿田檳榔攤」內飲酒，而郭鈴
    珠於同日下午五時許前往上址，因發現甲○○飲酒，遂與其
    發生口角，而甲○○明知郭鈴珠平日常有頭痛症狀，本即應
    注意避免對其頭部為重擊，且其並得預見人體若頭部受創，
    可能造成嚴重傷害，竟因感到不耐煩，即基於傷害人身體之
    犯意，率而徒手揮擊站在右後方身側之郭鈴珠右臉上方太陽
    穴一拳，致郭鈴珠受有外傷性腦震盪之傷害，郭鈴珠受創後
    隨即轉身步出檳榔攤門口時，旋因先天性腦畸形（孔洞腦）
    ，右腦再受上開一擊而倒地不起，終因神經性休克而猝死，
    待甲○○聽聞郭鈴珠倒地聲響追出察看後，央請正好經過之
    陳金來報請救護車送醫急救，已不及救治。
二、案經臺北縣政府警察局土城分局報告臺灣板橋地方法院檢察
    署檢察官偵查起訴。
    理  由
一、訊據上訴人即被告甲○○供承有於右揭時地因飲酒乙事與被
    害人郭鈴珠發生口角，因感到不耐煩，而其明知被害人郭鈴
    珠平日有頭痛症狀，仍以徒手揮擊站立於其右後方之被害人
    郭鈴珠右臉太陽穴一拳，致被害人郭鈴珠於轉身離去時倒地
    不起，經送醫急救不及而死亡之事實，而查被害人郭鈴珠死
    亡後，經臺灣板橋地方法院檢察署檢察官督同檢驗員謝進洋
    勘驗其身體外觀結果，除在頭部右顳近右眼處有擦傷外，他
    處均無外傷，有驗斷書在卷可參，另經送請法務部法醫研究
    所鑑定其死亡原因時，亦發現被害人郭鈴珠右眉及眼的外側
    有三處小挫傷，散於五公分的範圍內，左頰及左下巴也有小
    挫傷，左下唇有小咬傷，他處未見傷勢，亦有法務部法醫研
    究所（九三）法醫所醫鑑字第０二四三號鑑定書乙份在卷可
    稽（見相驗卷第九一頁），而經原審法院函請法務部法醫研
    究所說明該「右眉及眼的外側有三處小挫傷，散於五公分的
    範圍內，左頰及左下巴也有小挫傷，左下唇有小咬傷」之可
    能形成原因時，並據函覆稱：「右眉及眼外側應該就是嫌犯
    打中太陽穴的部位，解剖時見到該部位的三處小挫傷，相對
    應於拳頭背側的三個隆起關節，所以徒手揮打是很可能造成
    上開傷勢的。至於左頰及左下唇之傷有可能是另一拳造成，
    或是跌倒時碰傷」，有該法醫研究所九十三年七月十二日法
    醫理字第０九三０００一七七五號函在卷可稽（見原審卷第
    四六頁），而證人即被告與被害人郭鈴珠之長女郭美玉於原
    審法院審理時證稱：伊母親當天出門時，臉部及身體都沒有
    任何受傷，伊母親長期偏頭痛，但是都沒有到醫院檢查，所
    以我們全家都不知道伊母親腦部有什麼疾病等語，另證人即
    被告與被害人郭鈴珠之次女溫雪玉於原審法院審理時亦到庭
    證稱：伊母親生前常頭痛，有去醫院檢查過，但都檢查不出
    來，所以我們全家都不知道伊母親腦部有什麼疾病等語（以
    上均見原審卷九十三年八月三十一日審判筆錄），而證人郭
    美玉及溫雪玉一致證稱：渠等母親平常外出，走路或生活起
    衡或容易跌倒，動作均屬正常，不曾在本案檳榔攤或是附近
    跌倒過，亦無因為跌倒而就醫等語，且案發地點之客觀環境
    亦無天災等足以導致成年人因故失足之特殊情形，有臺北縣
    政府警察局土城分局現場勘查報告及現場照片在卷可參，足
    見被害人郭鈴珠右眉及眼的外側三處小挫傷，應係如被告供
    認其揮拳擊中站立於其右後方身側之被害人郭鈴珠右臉上方
    太陽穴所致，而被害人郭鈴珠受創後，於轉身走出檳榔攤門
    口後，旋即倒地，並因而造成左頰及左下巴小挫傷，暨左下
    唇咬傷等傷害，堪予認定。而查被告並供認被害人郭鈴珠常
    抱怨頭痛，且被害人郭鈴珠之頭部經醫院檢查，亦未能查知
    病因，則被告非無可能確不知被害人郭玲珠罹患腦部先天性
    畸形，其出拳時本無意殺害被害人郭玲珠，在主觀上未預見
    毆打被害人郭玲珠頭部可能造成死亡之後果，然被告既明知
    被害人郭玲珠有長期頭痛之症狀，顯然頭部有異常狀態，本
    即應避免對其頭部為毆擊，況頭部為人之身體要害，若受重
    擊有因而受嚴重傷害之虞，此客觀上當為被告所得預見，詎
    被告於與被害人郭鈴珠因飲酒乙事發生口角時，竟即出手揮
    擊站在其右後方身側之被害人郭鈴珠右臉上方之太陽穴一拳
    ，而經法務部法醫研究所解剖被害人郭鈴珠屍體後，發現其
    腦部有先天性畸形存在，左大腦半球有一個似蜘蛛膜囊腫的
    構造，大小八乘七公分，壓迫腦髓，而其內方與側腦室相通
    ，構成先天性孔洞腦之畸形，其他臟器均無著變，認為係因
    有孔洞腦之畸形正巧加上腦震盪之外力，造成神經性休克而
    猝死等情，有上揭鑑定書可參，復經原審法院函請法務部法
    醫研究所說明「被害人腦部先天畸形之情形，平日是否有特
    殊之症狀？約受何等力量之打擊，始可造成腦震盪、神經性
    休克而猝死之結果？」，據函覆稱：「該畸形屬於罕見，也
    許會抽搐，也許無症狀，死者平時只說曾頭痛而已。但不論
    是否有先天性畸形，一旦遭受打擊有畸形及無畸形的人都有
    可能發生腦震盪或神經性休克，只是有畸形存在者會讓人認
    為他本身原來的體質比常人略差，在有損傷時反應會較劇烈
    」等語（見同前法務部法醫研究所覆函），茲被告揮擊被害
    人郭鈴珠頭部，因而致使被害人郭鈴珠孔洞腦之畸形受其重
    擊，肇致腦震盪，造成神經性休克而猝死，是被告出拳毆擊
    被害人郭玲珠之傷害犯行與被害人郭鈴珠死亡間，具有相當
    因果關係，應堪認定。至被告雖供述其當時曾飲酒，然查被
    告於聽聞被害人郭玲珠倒地時，即行追出查看，並將被害人
    郭玲珠抱起，復央請正好經過之陳金來報請救護車送醫急救
    ，嗣於警詢時就本件案發經過猶能清晰記憶、詳細敘述，則
    依被告之供詞及客觀情狀判斷，堪認被告當時並未因飲酒而
    致對外界事務全然缺乏知覺理會及判斷作用，致無自由決定
    意思之能力，亦非完全喪失此項能力而較普通人之平均程度
    減退，而此被告於偵查時亦供認伊當時有喝酒，但是意識清
    楚，所以時間記的很清楚等語（見相驗卷第四四頁背面），
    是本件被告行為時尚未達心神喪失或精神耗弱之程度，附此
    敘明。綜上所述，被告既明知被害人郭玲珠有長期頭痛之症
    狀，頭部顯有異狀，本即應避免對其頭部為毆擊，且頭部並
    為人之身體要害，若加以重擊，有因而致生嚴重傷害之虞，
    此客觀上應為被告所得預見，詎被告竟於與被害人郭玲珠發
    生口角之際，一時氣憤出手揮擊站立於其右後方身側之被害
    人郭玲珠右臉上方太陽穴一拳，致被害人郭玲珠因神經性休
    克而猝死，被告就其因出手傷害被害人郭玲珠並因而致其死
    亡之結果，自應負本件傷害致死罪責，是被告犯行事証明確
    ，洵堪認定。
二、核被告所為，係犯刑法第二百七十七條第二項前段之傷害致
    死罪。原審以被告上述犯行事證明確，援引刑法第二百七十
    七條第二項前段之規定，並審酌被告因飲酒導致夫妻口角，
    竟以此細故，出手毆打早知體弱之被害人，導致被害人死亡
    、家庭破碎無以回復之結果，嗣於本案訴訟程序進行中，復
    仍持續喝酒，造成家人自危，此經被告長女郭美玉於原審法
    院審理中指陳在卷，並無因之有所警惕，惟念被告前無前科
    ，二名女兒年齡尚輕，而被害人罹患之腦部畸形實屬罕見，
    其難事先察知，並被告僅出手毆擊一拳，且見被害人倒地後
    ，即行前往察看呼救，非無補救之意等一切情狀，量處有期
    徒刑七年六月，復以檢察官於起訴書雖認本件被告與被害人
    係夫妻關係，被害人之死因僅係被告毆打後間接導致，被告
    惡性難謂深重，況被告事後自白，顯具悔意，僅因一時失慎
    而致犯罪，其犯罪情狀非無可憫，且被告尚有二名就學中之
    幼女待扶養，若科以法定最低度刑七年，猶嫌過重，請求爰
    依刑法第五十九條規定減輕其刑，惟被告明知被害人身體狀
    況不佳，竟僅因飲酒時對被害人之指責感到不耐煩，率而出
    手毆打被害人頭部，顯非一時失慎而犯罪，惡性不輕，難謂
    其犯行有何堪予憫恕之情狀，因而認無適用刑法第五十九條
    減輕其刑之餘地，併予理由中敘明，經核認事用法，並無違
    誤，而依被告犯罪情節及犯罪後之態度，並參酌被告所犯之
    罪之法定刑，原審量刑亦屬允當，被告上訴意旨指摘原審量
    刑過重，尚難認有理由，應予駁回。
據上論斷，應依刑事訴訟法第三百六十八條，判決如主文。
本案經檢察官鄭富銘到庭執行職務。
中　　華　　民　　國　　94　　年　　1 　　月　　14　　日
　　　　　　　　　刑事第十八庭審判長法　官  吳  敦
　　　　　　　　　　　　　　　　　  法　官  沈宜生
　　　　　　　 　 　　　　　　　　　法　官  張傳栗
以上正本證明與原本無異。
如不服本判決，應於收受送達後十日內向本院提出上訴書狀，其
未敘述上訴之理由者並得於提起上訴後十日內向本院補提理由書
（均須按他造當事人之人數附繕本）。
                                    書記官 秦慧榮
中　　華　　民　　國　　94　　年　　1 　　月　　18　　日
附錄：本案論罪科刑法條全文
中華民國刑法第二百七十七條
傷害人之身體或健康者，處三年以下有期徒刑、拘役或一千元以
下罰金。
犯前項之罪因而致人於死者，處無期徒刑或七年以上有期徒刑；
致重傷者，處三年以上十年以下有期徒刑。
